臺灣高等法院刑事判決
111年度上訴字第1257號
上  訴  人  
即  被  告  楊煒坤



上列上訴人即被告因犯詐欺等案件，不服臺灣新北地方法院110
年度審訴字第1299號，中華民國111年1月11日第一審判決（起訴
案號：臺灣新北地方檢察署110年度偵字第16062號），提起上訴
，本院判決如下：
    主  文
原判決撤銷。
楊煒坤犯如附表三宣告刑欄所示之罪，各處如附表三宣告刑欄所
示之刑。應執行有期徒刑壹年陸月。
未扣案之犯罪所得新臺幣壹仟元沒收之，於全部或一部不能沒收
或不宜執行沒收時，追徵其價額。
    事  實
一、楊煒坤於民國109年12月間，在報紙上見到求職廣告，即透
    過通訊軟體LINE與真實姓名年籍不詳、自稱為「阿財」之成
    年人聯繫應徵，知悉工作內容係依指示提領款項後交付給指
    派之人，即可領取每日新臺幣（下同）1000元之報酬，並知
    悉真實姓名年籍不詳之集團成員會負責派人向其交付金融卡
    並告知其密碼及指示其提款後，並收取款項，而依其智識程
    度及社會生活經驗，可知悉上開真實姓名年籍不詳之人應係
    詐欺集團成員，倘依指示從事所述之工作，除將成為遂行詐
    欺犯罪之一環，使他人致生財產損害外，且得以隱匿或掩飾
    不法所得之去向，楊煒坤竟仍與本案詐欺集團成員，共同意
    圖為自己不法之所有，基於三人以上共同犯詐欺取財及隱匿
    詐欺犯罪所得去向之犯意聯絡，先由本案詐欺集團成員於如
    附表一「詐欺時間」以附表一「詐欺方式」欄所示方式，對
    如附表一「告訴人/被害人」欄所示之人施用詐術，致渠等
    陷於錯誤，分別於如附表一「匯款時間」欄所示時間，匯款
    如附表「匯款金額」欄所示之金額至如附表「匯款帳戶」欄
    所示帳戶，而各別詐騙既遂後，再由楊煒坤持本案詐欺集團
    成員所交付之提款卡，而於如附表二「提領時間」、「提領
    地點」欄所示之時間、地點，提領如附表二「提領金額」欄
    所示之金額，將款項交付予真實姓名年籍不詳之本案詐欺集
    團成員，以此方法製造金流之斷點，致無從追查前揭犯罪所
    得之去向，而掩飾或隱匿該犯罪所得，楊煒坤並因此取得共
    5000元之報酬。
二、案經謝志鴻、王效婷、巫佩茹、陳泓廷(原名陳均)訴由臺北
    市政府警察局中正第二分局報告臺灣新北地方檢察署偵查起
    訴。
    理  由
壹、證據能力
一、按被告以外之人於審判外之言詞或書面陳述，除法律另有規
    定者外，不得作為證據。又被告以外之人於審判外之陳述，
    雖不符合刑事訴訟法第159條之1至第159條之4之規定，但經
    當事人於審判程序同意作為證據，法院審酌該言詞陳述或書
    面陳述作成時之情況，認為適當者，亦得為證據；當事人、
    代理人或辯護人於法院調查證據時，知有刑事訴訟法第159
    條第1項不得作為證據之情形，而未於言詞辯論終結前聲明
    異議者，視為有前項之同意，刑事訴訟法第159條第1項及第
    159條之5分別定有明文。本判決除上述外，下列所引用被告
    以外之人於審判外之陳述，雖屬傳聞證據，惟檢察官及被告
    於本院審理迄至言詞辯論終結前均未聲明異議，本院審酌上
    開證據資料製作時之情況，尚無違法不當及證明力明顯過低
    之瑕疵，且與本案待證事實間具有相當關聯性，亦認為以之
    作為證據應屬適當，依刑事訴訟法第159條之5規定，認前揭
    證據資料均有證據能力。
二、至於本判決所引用之非供述證據部分，與本案均有關連性，
    亦無證據證明係實施刑事訴訟程序之公務員以不法方式所取
    得，依刑事訴訟法第158條之4之反面解釋，當有證據能力。
貳、實體方面：
一、訊據被告固坦承有於如附表「提領時間」、「提領地點」欄
    所示之時間、地點，提領如附表「提領金額」欄所示之金額
    ；惟矢口否認有何三人以上共同詐欺取財及洗錢之犯行，辯
    稱：我是依報紙應徵工作，伊以為是領博奕集團的錢，並非
    加入詐騙集團，我完全不知道是詐騙行為，原審量刑過重云
    云。經查：
  ㈠本案詐欺集團成員於如附表一「詐欺時間」以附表一「詐欺
    方式」欄所示方式，對如附表一「告訴人/被害人」欄所示
    之人施用詐術，致渠等陷於錯誤，分別於如附表一「匯款時
    間」欄所示時間，匯款如附表「匯款金額」欄所示之金額至
    如附表「匯款帳戶」欄所示帳戶，而各別詐騙既遂後，再由
    楊煒坤持本案詐欺集團成員所交付之提款卡，而於如附表二
    「提領時間」、「提領地點」欄所示之時間、地點，提領如
    附表二「提領金額」欄所示之金額業據被告坦承在卷，核與
    證人即告訴人謝志鴻、巫佩茹、陳泓廷及被害人周長瑩指述
    明確，並有對話紀錄、存摺影本、自動櫃員機交易明細、中
    國信話商業銀行000000000000號帳戶往來明細在卷足憑，是
    上情自堪認定。
　㈡被告雖以前詞置辯；然查：　
  ⒈金融機構帳戶事關個人財產權益之保障，與存戶之存摺、提
    款卡、提款卡密碼結合後更具專屬性及私密性，多僅本人始
    能使用，縱偶有特殊情況須將存摺、提款卡、提款密碼交付
    他人者，亦必係與該收受之人具相當信賴關係，並確實瞭解
    其用途，否則無任意交付予他人使用之理；且我國金融機構
    眾多，各金融機構除廣設分行外，復在便利商店、商場、公
    立機關、機構、行號等處設立自動櫃員機，金融機構帳戶提
    款卡持卡人使用自動櫃員機提領款項極為便利，是依一般人
    之社會生活經驗，如帳戶內款項來源正當，提款卡持卡人大
    可自行提領，若提款卡持卡人不自行提領金融機構帳戶內款
    項，反而支付代價或提供利益委由他人臨櫃或至便利商店、
    金融機構所附設自動櫃員機處提領現金，就該金融機構帳戶
    內款項可能係詐欺或其他財產犯罪所得之不法來源，當有合
    理之預期。況詐欺犯罪者利用車手從他人金融機構帳戶提領
    款項，業經報章媒體多所披露，並屢經政府及新聞為反詐騙
    之宣導，是一般具有通常智識之人，應均可知悉支付薪資或
    對價委由他人臨櫃或至自動櫃員機處提領帳戶款項者，目的
    多係藉此取得不法犯罪所得，且隱匿背後主嫌身分，以逃避
    追查。被告於行為時為年約58歲之成年人，自陳為高中畢業
    ，堪認被告為心智成熟健全之成年人，且有相當之智識程度
    及社會經驗，對上情當知之甚詳。
　⒉被告於原審審理時已坦承詐欺犯行，且被告理應知悉依指示
    取得不認識他人所有之提款卡、在不同地方提領款項、再將
    提款卡及提領款項交由他人取走等工作內容涉及不法，而此
    行為模式，顯係將單一提款行為刻意多段分工，以隱諱之方
    式安排由不同人進行，且持提款卡至自動櫃員機提領金錢、
    交付款項，此一工作內容實無須耗費多大之勞力，被告卻可
    領取每日1000元之報酬，不僅無任何薪資單或領據為憑，與
    一般公司之發薪及出帳程序有異，其付出之勞力與獲得之報
    酬亦顯不相當，再再與常情未合，被告卻仍為獲取報酬，未
    實際進一步查證確認，甚未與其上司即其所稱上司之「阿財
    」碰過面之情形下，持續依「阿財」之指示提領、交付款項
    ，顯與詐欺集團對一般民眾施行詐術，致民眾陷於錯誤而匯
    款後，為免被害人因發覺有異而報警處理，致無法領取詐欺
    所得，或於提款後為避免追緝，乃須即時、迅速地領取犯罪
    所得，並於提款後前往特定地點交付贓款之犯罪模式相同。
    況依被告之供述、證人即如附表所示之告訴人及被害人所述
    遭詐騙之經過，可知被告參與「阿財」等人所屬之團體，其
    中成員均係基於詐欺他人金錢獲取不法所得為目的，以假意
    出售商品等方式施用詐術、索取金錢，並有上下聯繫、指派
    工作或擔任車手取款等分工，堪認被告所參與之集團，係透
    過縝密之計畫與分工，成員彼此間相互配合，由多數人所組
    成之於一定期間內持續以實施詐欺為手段而牟利。是被告依
    「阿財」指示提領款項時，對於自己所應徵工作係為詐欺車
    手，所提領款項係詐欺所得等情，應有所知悉，卻仍依指示
    提領、交付款項，協助詐欺集團領得贓款，完成詐欺取財計
    畫，且就該集團成員至少有與其聯絡之阿財、交付提款卡之
    人及向其取款之人等人乙節復已供述如前，被告自有與詐欺
    集團為三人以上共同詐欺取財犯行之犯意聯絡及行為分擔甚
    明。
  ⒊洗錢防制法之立法目的，依同法第1條規定，係在於防範及制
    止因特定犯罪所得之不法財物或財產上利益，藉由洗錢行為
    （例如經由各種金融機構或其他交易管道），使其形式上轉
    換成為合法來源，以掩飾或切斷其財產或財產上利益來源與
    犯罪之關聯性，而藉以逃避追訴、處罰。準此以觀，洗錢防
    制法洗錢罪之成立，除行為人在客觀上有掩飾或隱匿因特定
    犯罪所得財產或財產上利益之具體作為外，尚須行為人主觀
    上具有掩飾或隱匿其財產或利益來源與犯罪之關聯性，使其
    來源形式上合法化，以逃避國家追訴、處罰之犯罪意思，始
    克相當。倘能證明人頭帳戶內之資金係前置之特定犯罪所得
    ，即應逕以一般洗錢罪論處，例如詐欺集團向被害人施用詐
    術後，為隱匿其詐欺所得財物之去向，而令被害人將其款項
    轉入該集團所持有、使用之人頭帳戶，並由該集團所屬之車
    手前往提領詐欺所得款項得逞，檢察官如能證明該帳戶內之
    資金係本案詐欺之特定犯罪所得，即已該當於洗錢防制法第
    14條第1項之一般洗錢罪，倘行為人意圖掩飾或隱匿特定犯
    罪所得來源，而將特定犯罪所得直接消費處分，甚或交予其
    他共同正犯，而由共同正犯以虛假交易外觀掩飾不法金流移
    動，即難認單純犯罪後處分贓物之行為，應仍構成洗錢防制
    法第2條之洗錢行為。本案詐欺集團成員詐騙如附表所示之
    告訴人及被害人後，各告訴人及被害人將款項匯入詐欺集團
    成員所掌控之人頭帳戶，再由被告提領詐欺款項，其作用在
    於將詐欺所取得之贓款，透過被告提領為現金後，客觀上得
    以切斷詐欺所得金流之去向，阻撓國家對詐欺犯罪所得之追
    查。是被告既知悉其所提領款項係詐欺所得，且知悉要迂迴
    處理款項，已如前述，自應知悉此等提款行為得以切斷詐欺
    金流之去向，卻仍依指示提領、交付款項，達到掩飾、隱匿
    該財產與犯罪之關聯性及逃避國家追訴、處罰之目的，足見
    被告亦有與詐欺集團成員共同為洗錢犯行之犯意聯絡與行為
    分擔。
  ㈢綜上，被告所辯為不可採，被告確有為如事實欄所載三人以
    上共同詐欺取財及洗錢之犯行，堪以認定。本案事證明確，
    被告犯行洵堪認定，應依法論科。
二、論罪科刑部分：
　㈠按共同正犯在主觀上須有共同犯罪之意思，在客觀上為共同
    犯罪行為之實行，始足當之。所謂共同犯罪之意思，係指基
    於共同犯罪之認識，互相利用他方之行為以遂行犯罪目的之
    意思；共同正犯因有此意思之聯絡，其行為在法律上應作合
    一的觀察而為責任之共擔（最高法院104年度台上字第2194
    判決意旨參照）。又共同實施犯罪行為之人，在合同意思範
    圍以內，各自分擔犯罪行為之一部，相互利用他人之行為，
    以達其犯罪之目的者，即應對於全部所發生之結果，共同負
    責。且共同正犯之意思聯絡，原不以數人間直接發生者為限
    ，即有間接之聯絡者，亦包括在內。如甲分別邀約乙、丙犯
    罪，雖乙、丙間彼此並無直接之聯絡，亦無礙於其為共同正
    犯之成立。是共同正犯在犯意聯絡範圍內，對全部結果負刑
    事責任，各共同正犯應論處相同之罪名。又共同正犯之意思
    聯絡，不限於事前有所協議，其於行為當時，基於相互之認
    識，以共同犯罪之意思參與者，亦無礙於共同正犯之成立，
    且其表示之方法，不以明示通謀為必要，即相互間有默示之
    合致，亦無不可（最高法院102年度台上字第1895號判決意
    旨參照）。被告雖未自始至終參與各階段之犯行，而係擔任
    車手，惟其與本案詐欺集團成員既為遂行詐騙而彼此分工，
    堪認係在合同意思範圍內，各自分擔犯罪行為之一部，並相
    互利用他人之行為，以達犯罪之目的，參諸上開說明，被告
    自應就所參與犯行，對於全部所發生之結果共同負責。
　㈡核被告所為均係犯刑法第339條之4第1項第2款之三人以上共
    同詐欺取財罪、洗錢防制法第14條第1項、同法第2條第2款
    之洗錢罪。
　㈢起訴書雖漏引洗錢防制法第14條第1項洗錢罪之法條及罪名，
    惟檢察官於起訴書犯罪事實欄既已記載被告有提領詐欺款項
    再轉交其他詐欺集團成員之洗錢犯罪事實，且本院亦有於本
    院審理時告知被告此部分亦涉犯洗錢防制法第14條第1項、
    同法第2條第2款之洗錢罪，以利被告攻擊防禦，本院自應一
    併審理。
　㈣被告就其所為上開犯行，與本案詐欺集團成員間，具有犯意
    聯絡及行為分擔，應論以共同正犯。　　
　㈤被告於如附表二所示對所示同一告訴人或被害人遭詐欺後，
    多次提領款項之行為，係於密接時間而為，手法相同，且侵
    害同一法益，各次提領行為之獨立性極為薄弱，依一般社會
    觀念，在時間差距上，難以強行分開，在刑法評價上，以視
    為數個舉動接續施行，合為包括一行為予以評價較為合理，
    應分別論以接續犯。被告係以一行為同時觸犯三人以上共同
    詐欺取財罪及洗錢罪，為想像競合犯，亦應依刑法第55條前
    段規定，從一重之三人以上共同詐欺取財罪處斷。
　㈥按詐欺取財罪係保護個人之財產法益，就行為人所犯罪數之
    計算，自應依遭詐騙之被害人人數計算（最高法院111年度
    台上字第1645號判決意旨參照）。被告就其所犯如附表編號
    一所示數罪，犯意各別，行為互殊，應予分論併罰。
　㈦被告前因贓物、偽造文書、詐欺、竊盜等案件，分別經法院
    判處罪刑確定，嗣經臺灣高等法院以102年度聲字第2297號
    刑事裁定定應執行有期徒刑7年8月，並於民國109年3月25日
    徒刑執行完畢，此有臺灣高等法院被告前案紀錄表1份在卷
    可稽，其於有期徒刑執行完畢5年內，故意再犯本件各次犯
    行而皆構成累犯，考量其曾犯詐欺案件，而經法院論罪科刑
    之個案情節，顯見其有一再觸犯同類犯罪之特別惡性，以及
    對刑罰反應力較為薄弱之情狀，並參酌司法院大法官會議解
    釋第775號解釋意旨，認就其本件各該犯行加重最低本刑，
    與憲法罪刑相當之原則無違，均依刑法第47條第1項規定加
    重其刑。
　㈧撤銷原判決之理由
　　原審以被告罪證明確，而對被告論罪科刑固非無見，惟被告
    前揭犯行除犯三人以上共同詐欺取財罪外，另犯洗錢防制法
    第14條第1項、同法第2條第2款之洗錢罪，業經本院說明如
    上，檢察官起訴書雖漏未引用洗錢防制法第14條第1項、同
    法第2條第2款之洗錢罪之條文，然其於事實欄內確業已敘明
    ，且此部分亦與前揭起訴及論罪科刑之三人以上共同詐欺取
    財罪部分有想像競合犯之裁判上一罪關係，原審就此部分漏
    未予論及，顯有已受請求事項漏未判決之違誤，雖被告係否
    認犯罪提起上訴，其上訴為無理由，業經本院說如上，然原
    判決既有上開可議之處，自應由本院撤銷原判決，另為適法
    之判決。
　㈨審酌被告明知現今社會詐欺集團橫行，其恣意詐欺行為往往
    對於被害人之財產及社會秩序產生重大侵害，竟為貪圖小利
    ，擔任詐欺集團車手，而參與詐欺、洗錢犯罪之構成要件行
    為，法治觀念顯有不足，所為殊值非難，惟念及其於本案犯
    行分工參與程度上，係擔任車手提領詐欺款項後轉交予集團
    上游收受，無具體事證顯示其係該犯罪團體之主謀或主要獲
    利者，亦非直接向如附表所示之告訴人及被害人施行詐術之
    人，尚非處於詐欺集團核心地位，並考量被告之犯罪動機、
    手段、情節、暨其自述高中畢業之教育智識程度、從事保全
    工作、需撫養父親之家庭經濟生活狀況等一切情狀，就被告
    所為犯行分別量處如附表三「罪名及宣告刑」欄所示之刑，
    並綜合判斷其整體犯罪之非難評價、各罪間關係、法益侵害
    之整體效果，考量犯罪人個人特質，並適度反應其行為之不
    法與罪責程度，及對其施以矯正之必要性，且貫徹刑法公平
    正義之理念，就所宣告有期徒刑部分定其應執行刑為有期徒
    刑1年6月。
三、沒收部分　
　  末查，被告擔任本件詐騙集團提領贓款之角色，其雖有依指
    示提領本件告訴人、被害人受騙匯至指定帳戶內之款項行為
    ，然尚無確切事證顯示其為本件各次犯行之主導者，衡情應
    無藉此取得全部或大部分詐騙款項之可能，且據卷證內容所
    顯示本件詐欺集團分工獲利之實況，被告從事前述持卡提款
    之行為，實際取得之報酬係按每日新臺幣（下同）1千元計
    算，則依附件附表二所示之提領時間，被告提領贓款皆為同
    日所為，僅足認定其取得之報酬為1千元，而屬其犯罪所得
    ，基於任何人不能保有犯罪所得之立法原則，自應宣告沒收
    ，並於全部或一部不能沒收或不宜執行沒收時，追徵其價額
    。
據上論斷，應依刑事訴訟法第369條第1項前段、第364條、第299
條第1項前段，判決如主文。
本案經檢察官劉恆嘉提起公訴，檢察官李叔芬到庭執行職務。
中　　華　　民　　國　　111 　年　　8 　　月　　30　　日
                  刑事第四庭    審判長法　官  陳筱珮
                                      法　官  羅郁婷
                                      法　官  柯姿佐
以上正本證明與原本無異。
如不服本判決，應於收受送達後20日內向本院提出上訴書狀，其
未敘述上訴之理由者並得於提起上訴後20日內向本院補提理由書
（均須按他造當事人之人數附繕本）「切勿逕送上級法院」。
                                      書記官  蔡硃燕
中　　華　　民　　國　　111 　年　　8 　　月　　31　　日
附錄：本案論罪科刑法條全文　
中華民國刑法第339條之4
犯第339條詐欺罪而有下列情形之一者，處1 年以上7年以下有
期徒刑，得併科1百萬元以下罰金：
一、冒用政府機關或公務員名義犯之。
二、三人以上共同犯之。
三、以廣播電視、電子通訊、網際網路或其他媒體等傳播工具，
    對公眾散布而犯之。
前項之未遂犯罰之。　
洗錢防制法第14條
有第二條各款所列洗錢行為者，處七年以下有期徒刑，併科新臺
幣五百萬元以下罰金。
前項之未遂犯罰之。
前二項情形，不得科以超過其特定犯罪所定最重本刑之刑。　　
  
附表一
編號 告訴人或被害人 詐欺時間 詐欺方式 匯款時間及數額 1 告訴人謝志鴻 109年12月9日晚間9時許 在Mobile01網站上虛偽刊登販售手機之訊息。 109年12月10日上午9時23分，匯款1萬7000元至上開張淳雅名下中國信託銀行帳戶內。 2 告訴人王效婷 109年12月10日上午10時許 在旋轉拍賣網站上，虛偽刊登販售變頻清淨除濕機之訊息。 109年12月10日上午10時40分許，匯款7600元至上開張淳雅名下中國信託銀行帳戶內。 3 告訴人巫佩茹 109年12月10日上午10時許 在網路上虛偽刊登販售西堤牛排館餐券之訊息。  109年12月10日上午10時44分許，匯款4000元至上開張淳雅名下中國信託銀行帳戶內。 4 告訴人陳泓廷 109年12月7日起 在通訊軟體上冒稱為凱基證券業務員，訛稱可提供借貸關係。 109年12月10日中午12時許，匯款2萬7000元至上開張淳雅名下中國信託銀行帳戶內。 5 被害人周長瑩 109年12月10日 在小惡魔市集購物網站上，虛偽刊登販售iPhone手機之訊息。 109年12月10日中午12時25分，匯款8000元至上開張淳雅名下中國信託銀行帳戶內。 

附表二
編號 提款時間 提款機地點 提款金額 提款帳戶 1 (1)109年12月10日上午10時26分 (2)109年12月10日上午10時31分 (3)109年12月10日上午10時33分 合作金庫銀行三重分行(新北市○○區○○○路00號) (1)2萬元 (2)1900元 (3)1000元 上開張淳雅名下中國信託銀行帳戶 2 (1)109年12月10日上午11時24分 (2)109年12月10日上午11時29分 (3)109年12月10日上午11時32分 合作金庫銀行三重分行(新北市○○區○○○路00號) (1)1萬2000元 (2)1000元 (3)3000元 上開張淳雅名下中國信託銀行帳戶 3 (1)109年12月10日中午12時6分 (2)109年12月10日中午12時9分 元大商業銀行三重分行(新北市○○區○○路0段000號) (1)2萬元 (2)7000元 上開張淳雅名下中國信託銀行帳戶 4 (1)109年12月10日中午12時43分 (2)109年12月10日中午12時45分 國泰世華銀行新莊捷運菜寮站(新北市○○區○○路0段000號B1) (1)2萬元 (2)1萬8000元 上開張淳雅名下中國信託銀行帳戶 5 109年12月10日下午1時23分 中國信託商業銀行重新分行(新北市○○區○○路0段00○0號) 1萬元 上開張淳雅名下中國信託銀行帳戶 

附表三
編號 犯罪事實 宣告刑 一 即附表一編號1所載之詐欺犯行。 楊煒坤共同犯三人以上共同詐欺取財罪，累犯，處有期徒刑壹年貳月。 二 即附表一編號2所載之詐欺犯行。 楊煒坤共同犯三人以上共同詐欺取財罪，累犯，處有期徒刑壹年貳月。 三 即附表一編號3所載之詐欺犯行。 楊煒坤共同犯三人以上共同詐欺取財罪，累犯，處有期徒刑壹年貳月。 四 即附表一編號4所載之詐欺犯行。 楊煒坤共同犯三人以上共同詐欺取財罪，累犯，處有期徒刑壹年貳月。  五 即附表一編號5所載之詐欺犯犯行。 楊煒坤共同犯三人以上共同詐欺取財罪，累犯，處有期徒刑壹年貳月。